【裁判字號】    95,訴,361
【裁判日期】    950515
【裁判案由】    偽造文書等
【裁判全文】
臺灣臺中地方法院刑事判決               95年度訴字第361號
公  訴  人  臺灣臺中地方法院檢察署檢察官
被      告  丙○○
上列被告因偽造文書等案件，經檢察官提起公訴（九十四年度偵
緝字第一六一九號），本院判決如下：
    主    文
丙○○行使偽造私文書，足以生損害於他人，處有期徒刑柒月。
    犯罪事實
一、丙○○原從事代書工作，其於民國九十四年一月間，經人介
    紹而接受戊○○之委託，以戊○○所有坐落臺中市○區○○
    路四０一之一號之房地，為戊○○辦理向國泰世華商業銀行
    抵押借款新台幣（下同）四百二十萬元之事宜，而保管持有
    戊○○之身分證件、國泰世華商業銀行帳戶存摺及印鑑章。
    詎丙○○竟基於行使偽造私文書及意圖為自己不法所有之犯
    意，利用保管上開帳戶存摺及印鑑章之機會，於國泰世華商
    業銀行同意戊○○之抵押借款並予撥款後之九十四年一月二
    十五日某時許，在臺中市○○路○段一四八號之國泰世華商
    業銀行內，擅自盜蓋戊○○之印鑑章於國泰世華商業銀行活
    期儲蓄存款取款憑條之「存戶簽章」欄內，並填寫取款金額
    五十萬元，製作內容為以戊○○名義向國泰世華商業銀行領
    取五十萬元之取款憑條而偽造私文書，完成後即將該偽造之
    取款憑條，連同其填寫之國泰世華商業銀行活期儲蓄存款存
    入憑條（存入金額亦填載為五十萬元），均交予國泰世華商
    業銀行之承辦人員而行使前開偽造取款憑條之私文書，致使
    國泰世華商業銀行營業部承辦人員陷於錯誤，將戊○○所設
    立供該銀行撥款之帳號000000000000號帳戶內
    之五十萬元，轉帳至丙○○所開設之該銀行帳號00000
    0000000號帳戶內，足以生損害於戊○○及國泰世華
    商業銀行對於存款戶存取款項管理之正確性。嗣因戊○○察
    覺有異，丙○○雖即向戊○○陳稱要借貸該筆款項，但為戊○○所拒絕，戊○○並向銀行承辦人員要求取消該筆交易，
    然因業已轉帳完成，無從取消，戊○○即憤而提出告訴。
二、案經戊○○訴請臺灣臺中地方法院檢察署檢察官偵查起訴。
    理    由
一、證據能力方面：按被告以外之人於審判中有下列情形之一，
    其於檢察事務官、司法警察官或司法警察調查中所為之陳述
    ，經證明具有可信之特別情況，且為證明犯罪事實之存否所
    必要者，得為證據：一、死亡者。二、身心障礙致記憶喪失
    或無法陳述者。三、滯留國外或所在不明而無法傳喚或傳喚
    不到者。四、到庭後無正當理由拒絕陳述者；又被告以外之
    人於偵查中向檢察官所為之陳述，除顯有不可信之情況者外
    ，得為證據；刑事訴訟法第一百五十九條之三及第一百五十
    九條之一第二項分別定有明文。查告訴人戊○○在警詢及偵
    查中向檢察官所為之指述，屬被告以外之人於審判外之言詞
    陳述，其於本院審理時經合法傳喚、拘提，均未能到庭，則
    告訴人於警訊時所為之上開供述雖符合刑事訴訟法第一百五
    十九條之三第三款所示「傳喚不到」之要件，惟本院認為基
    於對質詰問權乃根源於憲法之刑事被告權利（大法官會議釋
    字第三八四號解釋可為參照），任何有礙被告行使前述權利
    之例外規定，在適用範圍上自應限縮，是以前述刑事訴訟法
    第一百五十九條之三第一款之適用範圍，即應由同條「經證
    明具有可信之特別情況」、「證明犯罪事實之存否所必要」
    兩項要件從嚴加以決定，而前述刑事訴訟法第一百五十九條
    之一第二項之適用範圍，則應視是否有同項所明定之「顯有
    不可信之情況者」之例外狀況。按所謂「經證明具有可信之
    特別情況」及有無「顯有不可信之情況者」之例外狀況，應
    依據陳述人於陳述時之「外部情況」是否具有可信性決定之
    ，且必須依據陳述人之觀察、記憶、表達是否正確，及陳述
    人有無虛偽陳述之動機而加以綜合決定。告訴人於本院審理
    時經合法傳喚、拘提，均未到庭，而其於警訊時所為之供述
    ，觀其內容，係屬證明本件犯罪事實存否所必要之證據，且
    本院審酌告訴人於警詢及偵查時所為之陳述，因該時距離案
    發時間較近，記憶較深刻清晰，表達較為明確，且告訴人係
    因被告之代書身分，委託其辦理抵押借款而結識，嗣後告訴
    人亦順利向國泰世華商業銀行貸得款項（雖證人即國泰世華
    商業銀行襄理丁○○於本院審理時已證述被告非告訴人此件
    抵押借款配合辦理之代書），是於本件案發時，雙方並無何
    怨懟糾葛，衡情告訴人於警詢及偵查中均無為虛偽陳述，故
    意誇飾案發情節，誣陷被告之動機及必要，且告訴人之指述
    核亦與後述客觀事證大致吻合，是本院綜上稽證，認為告訴
    人於警訊及偵查中所為之供述，已具有可信之特別情況，且
    無「顯有不可信之情況者」之例外狀況，自皆得作為本件認
    定事實之憑據，先予敘明。
二、罪責認定方面：訊據被告丙○○固不諱言確有於前揭時、地
    ，持蓋有告訴人戊○○印鑑章之國泰世華商業銀行活期儲蓄
    存款取款憑條，交予國泰世華商業銀行之承辦人員，而以告
    訴人之名義領取其帳戶內之五十萬元，並將之電匯轉入自己
    之帳戶內而取得該五十萬元款項等情，惟矢口否認有何犯罪
    ，辯稱：該筆五十萬元款項係戊○○同意借貸的。取款憑條
    上之帳戶、金額、日期等資料固為伊填寫，但印鑑章係戊○○同意伊之借款後親自捺印的，伊並未加以盜蓋，亦無偽造
    取款憑條之情事云云。惟查：上揭事實，迭據告訴人於警詢
    及偵查中均指訴歷歷（見偵字卷第四頁至第六頁、第一九頁
    至第二０頁，偵緝字卷第一七頁至第一八頁），並有國泰世
    華商業銀行活期儲蓄存款取款憑條及國泰世華商業銀行活期
    儲蓄存款存入憑條各一紙（均影本）附卷可憑（見發查卷第
    四頁）。被告固以前揭情詞置辯，然其已先於偵查時供稱：
    戊○○委託伊辦理抵押借款時，本無保證人，依規定僅能貸
    得七成，因戊○○想貸得九成，所以經由伊引介伊友人甲○○充當保證人，始貸得九成。伊以上開取款憑條所領得之五
    十萬元，是戊○○要給甲○○的酬庸，所以五十萬元最終是
    由甲○○取走云云（見偵緝字卷第九頁），被告此部分辯詞
    ，經檢察官於起訴書中敘明不可採之理由而加以駁斥後，其
    於本院準備程序時則改稱：伊幫戊○○辦理抵押貸款前，有
    先幫戊○○清償民間借款五十萬元，戊○○順利辦得抵押借
    款後，乃同意從銀行之核款中撥取五十萬元清償予伊，故伊
    以上開取款憑條所領得之五十萬元，是戊○○同意償還予伊
    之款項云云（見本院卷第一八頁）；嗣於本院審理時則另稱
    ：伊以上開取款憑條所領得之五十萬元，是戊○○同意要借
    予伊及甲○○的，伊與甲○○有共同支付利息三萬元給戊○○云云（見本院卷第五六頁），及稱：這五十萬元是伊以個
    人名義向戊○○借的，與甲○○無關，且戊○○有同意云云
    （見本院卷第八九頁），則被告就自告訴人帳戶轉得五十萬
    元款項之緣由，究竟是佣金？償款？借貸？前後所述反覆，
    莫衷一是，已難遽信其一。另證人即被告聲稱九十四年一月
    二十五日在場之甲○○固於本院審理時證稱：戊○○確實有
    同意借款五十萬元予丙○○，借貸是事先就談好的，當天只
    是取出已蓋好印鑑章之取款憑條至國泰世華商業銀行辦理轉
    帳手續。先前丙○○在與戊○○談借款事宜時，伊有陪同丙○○到戊○○家中好幾次，丙○○有向戊○○表明借這五十
    萬是要作房地產投資的，丙○○答應給付戊○○利息，並同
    意投資若有獲利，戊○○可以分紅，戊○○遂同意借這五十
    萬元予丙○○云云（見本院卷第八一頁至第八九頁；然證人
    甲○○此部分證詞，非惟與告訴人所述：伊有向丙○○嚴正
    表示不同意借款等語不符（見偵字卷第五頁、第一九頁），
    與被告先前所辯：此五十萬元係緣於佣金、償款，甚或與甲○○共同借貸云云，亦有齟齬。況前揭抵押貸款，係告訴人
    提供其所有坐落於臺中市○區○○路四０一之一號之房地為
    擔保，始經國泰世華商業銀行同意，核貸四百二十萬元，此
    四百二十萬元，除償還告訴人所積欠第七商業銀行股份有限
    公司之借款二百萬元及民間借貸五十萬元，僅餘一百七十萬
    元，業據告訴人陳述甚詳（見偵字卷第一九頁，偵緝字卷第
    一七頁），是告訴人當有一定之資金需求，始不得已而提出
    房地為擔保借款，以被告與告訴人僅係單純之業務委託往來
    關係，彼此間並無故舊情誼，則衡情告訴人應無於任何擔保
    或字據證明之情形下，在向銀行貸得款項後未幾，即冒然同
    意轉借高達五十萬元之款項予被告，足見證人甲○○此部分
    證述，應屬迴護被告所為之串飾附和之語，亦無足採信。另
    證人丁○○已於本院審理時到庭證稱：銀行核貸後，款項會
    直接撥到貸款人帳戶內，並不需要到銀行領款，故伊不知丙○○與戊○○於九十四年一月二十五日至銀行作何事，伊當
    天並沒有看到是何人填寫上揭取款憑條或在其上蓋章，亦不
    知丙○○與戊○○間有無金錢借貸之往來等語（見本院卷第
    三六頁至第三七頁），其所證既與待證事實無直接關連，亦
    難據為有利被告認定之憑佐。又告訴人前於九十四年九月十
    二日曾具狀向被告提起侵權行為之損害賠償民事訴訟，請求
    被告應償還此五十萬元之款項，業經本院依被告之聲請調取
    本院沙鹿簡易庭九十四年度沙簡字第六四三號卷核閱屬實，
    然告訴人於該民事訴訟案件起訴狀中之請求權基礎，並未主
    張係基於借款返還請求權為之，被告於該案中之答辯亦從未
    提及此五十萬元係借款，此民事案件嗣後雖經告訴人撤回起
    訴，然其或係有不願繼續纏訟之其他考量，不得僅以告訴人
    撤回民事案件之起訴，即遽行率斷被告上開所辯為真。綜上
    ，被告首揭辯詞，無非推諉卸責之語，不足採信，是本件事
    證至臻明確，被告犯行洵堪認定。
三、核被告丙○○所為，係犯刑法第二百十六條、第二百十條之
    行使偽造私文書罪及同法第三百三十九條第一項之詐欺取財
    罪。按侵占罪之成立，必行為人先合法持有他人之物，而於
    持有狀態繼續中，擅自處分，或易持有為所有之意思，而逕
    為所有人之行為，始克相當，倘其持有之初，係出於非法方
    法，即非合法持有，即無成立侵占罪之餘地（參照最高法院
    九十年度台上字第一一一四號刑事判決），本件被告盜用告
    訴人戊○○之印章用以偽造告訴人名義之取款憑條，盜領轉
    匯告訴人之存款於自己之帳戶內，則被告自始即係以偽造文
    書之詐欺手段，非法取得他人之金錢，並非先因合法持有告
    訴人之金錢，而於持有狀態繼續中，予以侵占，被告之行為
    尚非屬刑法侵占罪之規範範疇，起訴意旨認被告另係犯刑法
    第三百三十六條第二項之業務侵占罪，即有未洽，然此部分
    業經公訴檢察官於本院審理論告時，亦認為被告所為並不構
    成刑法業務侵占罪（見本院卷第九二頁），附此敘明。至被
    告盜用印章之行為，為偽造私文書之階段行為，應為偽造私
    文書之行為所吸收，不另論罪。又被告偽造私文書後再持以
    行使，其低度之偽造行為自應為高度之行使行為所吸收，亦
    不另論罪。至被告所犯詐欺取財罪及行使偽造私文書罪，有
    方法、目的之牽連關係，應依刑法第五十五條之規定，從一
    重以行使偽造私文書罪論處。起訴意旨雖未指明被告所為另
    犯有刑法第三百三十九條第一項之詐欺取財罪，惟與前開起
    訴並經本院論罪之行使偽造私文書犯行部分，既有牽連犯之
    裁判上一罪關係，已如前述，應為起訴效力所及，基於審判
    不可分原則，本院自得併予審理。爰審酌被告違背誠信，罔
    顧其與告訴人間之委託信任關係，以行使偽造私文書之方式
    詐財，顯乏尊重他人財產權益之觀念，且其犯後圖飾卸責，
    缺乏悔過之具體表現，應予非難，兼衡被告之素行（見卷內
    臺灣高等法院被告前案紀錄表）、犯罪動機、目的、手段、
    智識程度、犯罪所得非微等一切情狀，量處如主文所示之刑
    。至被告盜用告訴人之印章蓋於國泰世華商業銀行活期儲蓄
    存款取款憑條之「存戶簽章」欄內之印文，並非偽造印章之
    印文，自不予宣告沒收（最高法院四十八年台上字第一一三
    號判例可資參照），檢察官於起訴書載明應併為沒收之諭知
    ，容有誤會。又被告偽造之國泰世華商業銀行活期儲蓄存款
    取款憑條，既交予國泰世華商業銀行以為提款轉帳，已非被
    告所有，與刑法有關沒收之規定不合，自難予宣告沒收，均
    併此敘明。
據上論結，應依刑事訴訟法第二百九十九條第一項前段，刑法第
二百十六條、第二百十條、第三百三十九條第一項、第五十五條
，罰金罰鍰提高標準條例第一條前段，判決如主文。
本案經檢察官乙○○到庭執行職務。
中    華    民    國    95    年    5     月    15    日
                  刑事第四庭  審判長法  官  張國忠
                                    法  官  黃松竹
                                    法  官  陳思成
上正本證明與原本無異。
如不服本判決，應於送達後十日內向本院提出上訴狀（須附繕本
），上訴於臺灣高等法院臺中分院。
                                    書記官  王嘉麒
中    華    民    國    95    年    5     月    15    日
附錄論罪科刑法條
刑法第二百一十六條
行使第二百十條至第二百十五條之文書者，依偽造、變造文書或登載不實
事項或使登載不實事項之規定處斷。
刑法第二百一十條
偽造、變造私文書，足以生損害於公眾或他人者，處五年以下有期徒刑。
刑法第三百三十九條第一項
意圖為自己或第三人不法之所有，以詐術使人將本人或第三人之物交付者
，處五年以下有期徒刑、拘役或科或併科一千元以下罰金。


司法院資訊處製作；財團法人民間司法改革基金會備份。
